【裁判字號】    90,上訴,1098
【裁判日期】    900926
【裁判案由】    毒品危害防制條例
【裁判全文】
臺灣高等法院臺中分院刑事判決                    九十年度上訴字第一九八號
    上  訴  人
    即  被  告  乙○○
    指定辯護人  本院公設辯護人郭博益
右上訴人因違反毒品危害防制條例案件，不服臺灣彰化地方法院九十年度重訴字第一
號中華民國九十年四月三十日第一審判決（起訴案號：臺灣彰化地方法院檢察署八十
八年度偵字第四八五六、七九一六號），提起上訴，本院判決如左：
      主  文
原判決撤銷。
本件免訴。
      理  由
一、本件公訴人之公訴意旨略以：被告乙○○（以下簡稱為被告）基於概括之犯意，
    連續於（一）民國（下同）八十九年五月二十四日凌晨一時四十分許，及於（二
    ）同年八月十日晚上十一時許與同月十一日凌晨零時三十分許，分別在（一）彰
    化縣員林鎮○○○路一二八號八樓，及在（二）同鎮○○街一一一號二樓Ｂ室與
    同鎮○○○路一二八號八樓等地，意圖販賣而依序分別持有（一）第一級毒品海
    洛因二大包又二小包（淨重七五．三四公克）與第二級毒品甲基安非他命二大包
    、一小包及一瓶（合計淨重五六公克），及（二）海洛因二十包（合計淨重一八
    四．五一公克）與甲基安非他命七包（合計淨重一六六．四公克），為台中縣警
    察局員警當場查獲，並扣得上開海洛因及甲基安非他命，因認被告涉犯毒品危害
    防治條例第五條第一項、第二項之意圖販賣而持有第一、二級毒品罪等情。
二、惟按案件曾經判決確定者，應諭知免訴之判決，此於刑事訴訟法第三百零二條第
    一款定有明文。又犯罪事實應依證據認定之，無證據不得推定其犯罪事實，同法
    第一百五十四條亦有明文規定。亦即認定不利於被告之事實須依積極證據，茍積
    極證據不足為不利於被告事實之認定時，即應為有利於被告之認定，更不必有何
    有利之證明。且事實之認定，應憑證據，如未能發現相當證據，或證據不足以證
    明，即不能以推測或擬制之方法，以為裁判基礎。以上亦經最高法院著有三十年
    上字第八一六號、及四十年台上字第八六號判例可資參照。
三、本件公訴人指訴被告涉犯毒品危害防治條例第五條第一項、第二項之意圖販賣而
    持有第一、二級毒品罪，係以被告先後被查獲持有上開毒品，且其數量甚多，復
    有有上開毒品扣案可稽等情，為其提起本件公訴之依據。惟被告矢口否認伊有公
    訴人所指訴之犯罪情事，並辯稱：上開毒品，均係伊要自己施用而購入，且因大
    量購買價格可較便宜，伊才分別於八十八年九月間，在彰化縣員林鎮彰化客運對
    面之電動玩具店內，向綽號「忠哥」之不詳姓名成年男子，以新台幣（下同）十
    萬元之代價，買入海洛因二大包、二小包，另於八十九年五月十五日，又在同址
    ，以三萬元之代價，向綽號「阿清」之不詳姓名成年男子買入安非他命二大包、
    一小包及一瓶，嗣因伊於八十九年五月二十四日凌晨一時四十分許，在彰化縣員
    林鎮○○○路一二八號八樓，為警查獲持有上開毒品，伊為再取得毒品供己施用
    ，才又於同年八月七日下午三時許，在同鎮○○路○段某電動玩具店內，以十五
    萬元之代價，向綽號「阿清」之不詳姓名成年男子購入海洛因二十包及安非他命
    七包，伊在持有上開毒品之期間，均無販賣圖利之意圖，且伊確有施用第一、二
    級毒品之犯行，亦被判刑確定，本件應為免訴判決等情。
四、本件公訴人雖指訴被告有意圖販賣而持有第一、二級毒品之罪行，惟毒品危害防
    治條例第五條第一項、第二項之意圖販賣而持有第一、二級毒品罪，以行為人在
    購入上開毒品之時，雖無販賣圖利之意，但在購入之後，另萌販賣營利之意圖，
    並為此而持有上開毒品，為其犯罪構成要件。此項販賣營利之意圖，仍需有積極
    證據足以證明。第查：（一）本案被告自警訊之始時起，以迄原審偵、審中，及
    於本院審理時，均堅詞否認伊有意圖販賣而持有上開第一、二級毒品之犯意與行
    為。本案亦無他人曾經指證被告係因意圖販賣而持有上開第一、二級毒品。且本
    案被告於八十六年間，即曾因非法施用化學合成麻醉藥品，違反麻醉藥品管理條
    例，經原審法院判處有期徒刑三月確定。復於八十七年間，因施用毒品，經原審
    法院裁定應送觀察勒戒（後因認無繼續施用之傾向，由台灣彰化地方法院檢察署
    檢察官為不起訴處分）。再於八十八年十月間，又因施用第一、二級毒品，仍經
    原審法院裁定應送觀察勒戒，但因仍有繼續施用毒品之傾向，乃由原審法院裁定
    移送強制戒治，且在檢察官起訴之後，原審法院亦就其非法施用第一、二級毒品
    之犯行，以該院八十九年度訴字第四號刑事判決，分別判處有期徒刑各一年，並
    定其應執行之刑為有期徒刑一年十月確定。惟被告此後猶不知悔改，復自八十九
    年四月間起，又連續多次施用第一、二級毒品，而於本案前開時、地被警查獲，
    此部分非法施用第一、二級毒品之犯行，亦再被原審法院於九十年六月六日以該
    院九十年度訴緝字第一六號刑事判決，分別判處有期徒刑各一年二月，並定其應
    執行之刑為有期徒刑二年二月確定。以上分別有台灣彰化地方法院檢察署刑案資
    料查註紀錄表、本院被告全國前案紀錄表、及原審法院九十年度訴緝字第一六號
    刑事判決附卷可稽。由以上事證，可見被告確有長期施用第一、二級毒品之行為
    ，且屢戒不改。以其毒癮之深，為避免多次向他人購買毒品之風險，及為降低購
    買價格，自有一次購入較多數量毒品供己長期施用，且於被警查獲之後，再另購
    入之可能。被告此部分之辯解，尚能認與情理有違。（二）本案被告於前開時、
    地，被查獲之毒品雖有相當數量。惟本案並未被查獲電子秤、及分裝袋等販賣毒
    品所需要之分裝工具與物品。本案台中縣警察局刑事案件移送書雖載稱：據線報
    指稱渠二人（即被告與同被查獲之賴煥松）藏有大量之第一級毒品及二級毒品，
    準備從事販賣吸食等情。惟經本院傳訊查獲本案之台中縣警察局經濟組長林金童
    ，其已證稱：這件事是我們自己查出來，沒有其他資料可再提供以資證明被告意
    圖販賣而持有上開毒品各情（見本院卷宗第四七頁）。此外，證人林金童並再證
    稱前開查扣之毒品，於查獲時，即在上開分裝之狀態（見本院卷宗第四七頁）。
    按依常情置論，無論第一級毒品海洛因或第二級毒品安非他命，其非法販賣之價
    格均甚昂貴，其販賣價格亦大多依重量而定，且購買者，因其經濟狀況有異，每
    人欲購入之數量亦有不同，故販賣毒品者，大多會以電子秤與分裝袋分裝販賣。
    本案被告於前開時、地，雖先後被警查扣第一級毒品海洛因二大包又二小包（淨
    重七五．三四公克）、第二級毒品甲基安非他命二大包、一小包及一瓶（合計淨
    重五六公克），及海洛因二十包（合計淨重一八四．五一公克）、甲基安非他命
    七包（合計淨重一六六．四公克），但大部分均為大包裝，應仍在大量購入之包
    裝狀態，雖另有三小包，但亦不能排除此係被告為供自己施用而另裝。另外之一
    瓶，尤非販賣毒品一般之分裝型態。且本案被告係在被警查獲之前後，分次購入
    上開毒品，自不得以其先後被查扣之毒品總量，藉以判斷是否為供販賣而購入。
    如就其最後一次所購入之海洛因二十包、及甲基安非他命七包，其淨重分別為一
    八四．五一公克、及一六六．四公克而言，在別無其他積極證據足資佐證之情形
    下，尚難單憑被告持有此數量之毒品，即推認被告確係意圖營利而購入（如為此
    種情形，即屬販賣毒品罪），或在購入之後，另萌販賣營利之意圖，而予以持有
    。被告在第一次被警查獲前，其所購入之毒品，遠低於上開數量，更不待言。本
    案既查無可為不利於被告事實認定之積極證據，不足以證明被告確有公訴人所指
    訴之犯行，依據前開說明，自應為有利於被告之認定。
四、綜上所述，本案尚無積極之證據足以證明被告有公訴人所指訴之意圖販賣而持有
    第一、二級毒品之罪行。被告辯稱其係為供自己施用，而持有上開毒品，應屬可
    信。查被告雖於前開時、地，被警查獲持有上開第一、二級毒品。惟本案被告自
    八十九年四月間起，以迄九十年三月二十二日止，即有連續多次施用第一級毒品
    海洛因及第二級毒品安非他命之犯行，並被原審法院於九十年六月六日以該院九
    十年度訴緝字第一六號刑事判決，分別判處有期徒刑各一年二月，且定其應執行
    之刑為有期徒刑二年二月，並於同年七月十一日確定。以上分別有台灣彰化地方
    法院檢察署刑案資料查註紀錄表、本院被告全國前案紀錄表、原審法院九十年度
    訴緝字第一六號刑事判決書、及本院電話查循紀錄在卷可稽。本案被告為供自己
    施用，而持有上開毒品，其非法持有前開第一、二級毒品之行為，因已被其非法
    施用第一、二級毒品之行為所吸收，此部分犯行，自屬已經原審法院九十年度訴
    緝字第一六號刑事判決確定之事項。被告此部分之犯行，既經判決確定，則依據
    前開說明，本案自應為被告免訴之判決。原審法院未審酌上開事項，仍論處被告
    意圖販賣而持有第一、二級毒品之罪責，尚有未合。從而，本案被告上訴指謫原
    審判決對其論罪科刑不當，為有理由，自應由本院將原審判決撤銷，改為本件免
    訴之判決。
五、又本案既應為被告免訴之判決，被告所持有之扣案毒品，即應由公訴人另行向法
    院聲請宣告沒收（原審法院九十年度訴緝字第一六號刑事判決，漏未將上開扣押
    物宣告沒收），併此敘明。
六、據上論斷，應依刑事訴訟法第三百六十九條第一項前段、第三百六十四條、第三
    百零二條第一款，判決如主文。
本案經檢察官甲○○到庭執行職務。
中      華      民      國      九十    年      九      月      二十六  日
                                臺灣高等法院臺中分院刑事第三庭
                                      審判長法  官  方  艤  駐
                                            法  官  胡  忠  文
                                            法  官  廖  柏  基
右正本證明與原本無異。
如不服本判決應於收受送達後十日內向本院提出上訴書狀，其未敘述上訴之理由者並
得於提起上訴後十日內向本院補提理由書（均須按他造當事人之人數附繕本）。
                                            書記官  柯  孟  伶
中      華      民      國      九十    年      九      月     二十八   日
                                                                        Ａ


司法院資訊處製作；財團法人民間司法改革基金會備份。
